【裁判字號】    92,台上,4026
【裁判日期】    920724
【裁判案由】    違反稅捐稽征法等罪
【裁判全文】
最高法院刑事判決                              九十二年度台上字第四０二六號
    上  訴  人  甲○○
                丁○○
                丙○○
                乙○○
                戊○○原名劉.
    右  二  人
    選任辯護人  林辰彥律師
                黃淑怡律師
                張凱輝律師
右上訴人等因違反稅捐稽徵法等罪案件，不服台灣高等法院中華民國九十一年七月十
八日第二審更審判決（八十九年度上更(二)字第三八號，起訴案號：台灣台北地方法院
檢察署八十二年度偵字第九六九一、一二００四、一三六五七、一六六二六、一七一
七０、一七五六四、一七九八七、一八八七二、二一二七三、二六九七一號），提起
上訴，本院判決如左：
    主  文
原判決關於甲○○、丁○○、丙○○、乙○○、戊○○（即劉憶芝）部分均撤銷，發
回台灣高等法院。
    理  由
本件原判決認定上訴人甲○○係偉澤股份有限公司（下稱偉澤公司）、昇鑫股份有限
公司（下稱昇鑫公司）、亨信實業股份有限公司（下稱亨信公司）、眾康股份有限公
司（下稱眾康公司）、立北股份有限公司（下稱立北公司）、高岩股份有限公司（下
稱高岩公司）、品珈企業股份有限公司（下稱品珈公司）、眾揚股份有限公司（下稱
眾揚公司）、鯤園股份有限公司（下稱鯤園公司）、源鵬實業有限公司（下稱源鵬公
司）、建楠實業股份有限公司（下稱建楠公司）、洪浩企業有限公司（下稱洪浩公司
）、霖翔股份有限公司（下稱霖翔公司）、緯慶有限公司（下稱緯慶公司）、玄立股
份有限公司（下稱玄立公司）、禾鈞股份有限公司（下稱禾鈞公司）、佐賀股份有限
公司（下稱佐賀公司）、嘉易股份有限公司（下稱嘉易公司）、環朱企業股份有限公
司（下稱環朱公司）、源益精機股份有限公司（下稱源益公司）、喬勇企業有限公司
（下稱喬勇公司）、誼彬股份有限公司 (下稱誼彬公司)、力照企業股份有限公司（
下稱力照公司）之實際負責人。分別與偉澤、鯤園公司登記負責人王友義，昇鑫、源
鵬公司登記負責人吳淵正、吳清文，亨信、霖翔、緯慶公司登記負責人吳同行，眾康
、高岩公司登記負責人孫立達，立北、品珈公司登記負責人吳榮造，眾揚、洪浩公司
登記負責人洪雲鶚、吳清連，建楠公司登記負責人吳三吉，玄立公司登記負責人莊澤
燦，佐賀公司登記負責人陳建序，嘉易、環朱公司登記負責人何貞國，源益、喬勇公
司登記負責人溫崇正，力照公司登記負責人薛明鎮等人，共同意圖為自己不法之所有
，基於概括犯意。自民國七十六年間起至八十一年間止，彼此間連續以交叉開立不實
之統一發票或票據方式，或與榕暉有限公司（下稱榕暉公司）、貿德實業有限公司（
下稱貿德公司）負責人即上訴人丁○○，昶順股份有限公司、連鑫公司負責人胡瑞章
，煒楠企業有限公司、坤健公司負責人吳建成，盈嘉企業股份有限公司負責人吳三吉
，集特股份有限公司負責人鍾清平，樺岱企業股份有限公司負責人周武松，林達企業
股份有限公司（下稱林達公司），衡昇興業股份有限公司（下稱衡昇公司），泰禹股
份有限公司（下稱泰禹公司）負責人即上訴人乙○○，譽寶股份有限公司（下稱譽寶
公司）負責人即上訴人戊○○ (原名劉憶芝），川芝股份有限公司負責人洪石山，鑫
潤公司負責人鍾清平及副董事長胡瑞章，互綜股份有限公司負責人戴清中，互相簽開
不實交易之統一發票或票據作為憑證記入帳冊，虛增業績製造信用，以便申請貸款時
，使貸款銀行陷於錯誤，而貸予款項。嗣甲○○與偉澤、鯤園公司登記負責人王友義
，昇鑫、源鵬公司負責人吳淵正，亨信、霖翔公司負責人吳同行，建楠公司登記負責
人吳三吉，眾揚、洪浩公司登記負責人吳清連，立北、品珈公司登記負責人吳榮造及
眾康、高岩公司負責人孫立達，於七十六年間起至八十一年間，分別連續持向台灣銀
行、台灣省合作金庫、華南商業銀行、高雄市銀行、彰化商業銀行、中國農民銀行、
第一商業銀行、土地銀行等金融行庫申辦融資貸款（詳如原判決附表一），致使該附
表一所示台灣銀行等金融行庫陷於錯誤，陸續貸予款項（詳如原判決附表二）。俟八
十年初貸款至一定數額時，各該公司即開始相繼大量退票、倒帳，至八十一年十一月
止，逾期未還金額高達該附表二所示之金額。丁○○係榕暉、貿德公司之負責人，丙
○○係金瑞發股份有限公司、凱真公司負責人，吳建成係煒楠、坤健公司負責人，莊
澤燦係玄立、禾鈞公司登記負責人（甲○○係實際負責人），溫崇正係誼彬、喬勇公
司登記負責人（甲○○係實際負責人），戊○○（逃漏稅捐部分未經起訴）係譽寶公
司、晨暘股份有限公司（下稱晨暘公司）之負責人（乙○○為實際負責人），分別自
八十年一月起至八十一年十二月止，取得或開立不實之統一發票記入帳冊，持向稅捐
稽徵機關申報，施詐術以逃漏營業稅、營利事業所得稅或幫助他人逃漏營業稅（詳如
原判決附表三、七）。乙○○於七十四年初設立林達公司，因財務困難，亟需向金融
行庫借貸資金，乃與戊○○共同意圖為自己不法之所有，基於概括犯意。自七十八年
間起，先後自任負責人設立仲乙股份有限公司及衡昇公司，以戊○○擔任負責人設立
譽寶、晨暘公司，以其不知情之同學林國鵬為負責人接手或設立國暢實業股份有限公
司、泰禹公司，並為使各公司之營業額能符合各金融行庫之授信標準，乃彼此交叉開
立不實交易之統一發票記入帳冊，虛增各公司營業額達十億七千八百八十六萬零六百
五十八元（詳如原判決附表四）。嗣持向台灣銀行、台灣省合作金庫、華南商業銀行
、彰化商業銀行、世華聯合商業銀行、第一商業銀行、台灣中小企業銀行、寶島銀行
、上海銀行等金融行庫詐貸款項，使台灣銀行等金融行庫陷於錯誤陸續貸放，總計詐
得各行庫貸款約一億八千二百十八萬元及美金四百七十四萬元（詳如原判決附表五）
，嗣於八十二年二月起即陸續拒絕清償等情。因而撤銷第一審關於上訴人等部分之判
決，改判論處甲○○、乙○○、戊○○共同連續意圖為自己不法之所有，以詐術使人
將本人之物交付；丁○○、丙○○公司負責人，為納稅義務人，以詐術逃漏稅捐，及
共同連續意圖為自己不法之所有，以詐術使人將本人之物交付罪刑，固非無見。
惟查：(一)有罪判決書所記載之犯罪事實，為論罪科刑適用法律之基礎，故凡與適用法
令有關之重要事項，必須詳加認定，明確記載，然後於理由內敘明認定犯罪事實所憑
之證據及認定之理由，始足為適用法令之依據。原判決以附表一、二、三、四、五、
七補充事實欄之記載，謂上訴人等取得或開立不實之統一發票或票據，記入帳冊，持
向稅捐機關申報，以逃漏稅捐，或幫助他人逃漏稅捐，且甲○○、丁○○、乙○○、
戊○○並以之向相關金融行庫詐貸款項。然對於所謂不實之統一發票，其交易對象、
標的（貨品名稱）、金額等內容如何？不實之發票其票號、發票日、金額為何？並未
為明確之認定記載。又該附表二所列王友義以鯤園公司向彰化金庫貸款、吳清連以眾
揚公司向台灣銀行貸款、孫立達以眾康公司向彰化銀行貸款，其訂約金額各為若干？
該附表五所列公司向各貸款銀行所詐貸款項及尚欠餘額分別為若干？均未明白記載。
再者，事實欄載述「被告、公司名稱、貸款銀行、『放款餘額』、訂約金額、『逾期
未還金額』詳如附表二」（見原判決第六頁第九、十行），然該附表二並無所謂「放
款餘額」、「逾期未還金額」之記載，所載「逾期未提金額」，究何所指，亦欠明確
，尚不足為適用法令之依據。(二)有罪判決書事實之認定與理由之說明必須互相一致，
方為合法。原判決理由內固謂丙○○開立不實發票，虛偽載入帳冊，「憑向金融機構
詐貸款項」，而就其併論以詐欺罪（見原判決第十八頁第十七、十八行、第二二頁第
四、五行）。然事實欄並無丙○○「向金融機構詐貸款項」之載述，致主文、理由均
失所依據。(三)被告之自白，須非出於強暴、脅迫、利誘、詐欺或其他不正之方法，且
與事實相符者，始得採為證據。如果被告之自白，係出於不正之方法，並非自由陳述
，即其取得自白之程序，已非適法，則不問自白內容是否確實與事實相符，因其非適
法之證據，即不得採為判決之基礎，故審理事實之法院，遇有被告對於自白刑求之抗
辯時，應先於其他事實而為調查。原判決以乙○○於法務部調查局之陳述，作為其有
本件犯行之依據（見原判決第十六頁第七行至第十七頁第三行）。但乙○○於原審辯
稱：「當初調查局問筆錄，是從早到晚，說不承認的話要抄全家大小，我當初不肯在
筆錄上簽名，調查局筆錄不實在」等語。乃原審就乙○○對於前開自白係出於不正方
法之抗辯，未詳予調查審酌，即採為論處其罪刑之憑據，尚難認適法。(四)罰金罰鍰提
高標準條例係於八十二年二月五日修正公布，在同月七日生效，其修正前第二條第一
項規定：「依刑法第四十一條易科罰金或第四十二條第二項易服勞役者，均就其原定
數額提高為十倍折算一日，法律所定罰金數額未依本條例提高倍數，或其處罰法條無
罰金刑之規定者，亦同。」而修正後第二條規定：「依刑法第四十一條易科罰金或第
四十二條第二項易服勞役者，均就其原定數額提高為一百倍折算一日，法律所定罰金
數額未依本條例提高倍數，或其處罰法條無罰金刑之規定者，亦同。」因之，就易科
罰金之折算標準而言，以修正前所定就原定數額提高為十倍折算一日較有利於行為人
。本件依原判決所載，戊○○犯罪之時間為七十六年間起至「八十二年二月」。其犯
罪之最後時間為何，與所處有期徒刑六月之易科罰金折算標準，究應適用前開修正前
或修正後之規定攸關，乃原審未詳加闡述，即逕以前揭修正後之規定為其折算標準，
要屬理由不備。以上或為上訴意旨所指摘，或為本院得依職權調查之事項，應認原判
決關於上訴人等部分有發回更審之原因。又原判決就甲○○、丁○○、丙○○不另為
無罪諭知部分，因公訴人認其與甲○○、丁○○、丙○○前開有罪部分，有裁判上一
罪關係，亦應併予發回。又不得上訴於第三審法院之罪與得上訴之罪為牽連犯，而以
不得上訴之罪為重，得上訴之罪為輕，雖依刑法第五十五條從不得上訴之重罪論科，
惟其牽連之輕罪，原得上訴，而牽連犯罪之上訴又不可分，則對於該重罪亦應認為得
上訴於第三審法院。本件上訴人等所犯詐欺罪雖屬刑事訴訟法第三百七十六條第四款
所列，為不得上訴於第三審法院之案件，但其相牽連之八十四年五月十九日修正公布
前商業會計法第六十六條第一款之罪得上訴於第三審法院。依上開說明，亦應認為得
上訴於第三審法院，附此敘明。
據上論結，應依刑事訴訟法第三百九十七條、第四百零一條，判決如主文。
中      華      民      國    九十二    年      七      月    二十四    日
                              最高法院刑事第六庭
                                  審判長法官  吳  雄  銘
                                        法官  池  啟  明
                                        法官  石  木  欽
                                        法官  郭  毓  洲
                                        法官  吳  三  龍
      右正本證明與原本無異
                                              書  記  官
中      華      民      國    九十二    年      七      月    二十八    日
                                                                        Ｔ


司法院資訊處製作；財團法人民間司法改革基金會備份。
